---
title: "Laboration 2"
author: "Yinyi Yao Esbjörn Runesson"
date: "`r Sys.Date()`"
output:
  html_document:
    df_print: paged
  pdf_document:
    fig_caption: true
---

# Sammanfattning
I detta inledande stycke ska du förklara vad labben går ut på, utan att gå in
på detaljer.

# Uppgift 1: Molnsådd i Arizona
## Uppgift 1.1: Teoretisk uppgift
1. Indelningen i tvådagarsperioden säkerställer att varje dag med molnsådd har en motsvarande kontroll dag (utan molnsådd) dagen efter. Detta gör det möjligt att direkt jämföra resultatet mellan dessa två dagar
och se hur då påverkar varandra. Dessutom så blir fördelningen av dagarna då
molnsådd beströs och inte beströs jämnare och riskerar inte att beströ molnsådd
flera dagar i rad som skulle kunna ske med fallet då man singlar slant.
2. Eftersom det slumpmässiga valet av vilken dag molnsådd ska genomföras i en
tvådagarsperiod minimerar systematiska fel, förstärker sannolikheten att 
korrelationen mellan den dag då molnsådd beströs och dagen efter då den inte beströs
faktist har en korrelation.
3. Wilcoxons teckenrangtest

## Uppgift 1.2 Praktisk uppgift
I denna uppgift vill vi undersöka om vårt datamaterial baserat på en nederbörd med
molnsådd, nederbörd utan molnsådd samt deras årtal kan ha någon fördelning. Vi
vill dessutom konstruera en nollhypotes för att testa med Wilcoxons teckenrangtest
om det är så att molnsådd ökar nederbörden. Till att börja med undersöker vi med
hjälp av histogram och normalfördelningsplot om vårt datamaterial kan komma
från någon fördelning.

```{r}
arizona <- read.csv("arizona.csv", header = FALSE) #Yinyi testa använda denna istället
#arizona <- read.csv("E:\\matematik\\MT4001\\labb\\homework1\\arizona.csv", header = FALSE)
year <- arizona$V1
seed <- arizona$V2
nonseed <- arizona$V3
old_par <- par(mfrow = c(1,2))
qqnorm(seed,main = 'Nederbörd med molnsådd', ylab= 'Nederbörd med
molnsådd', xlab= 'Normalfördelningens teoretiska kvantiler')
qqline(seed)
qqnorm(nonseed,main = 'Nederbörd utan molnsådd', ylab= 'Nederbörd utan
molnsådd', xlab= 'Normalfördelningens teoretiska kvantiler')
qqline(nonseed)
par(old_par)
old_par <- par(mfrow = c(1,2))
hist(nonseed,prob = TRUE, main = 'Nederbörd utan molnsådd', ylab =
       'Densitet', xlab = 'Nederbörd utan molnsådd')
hist(seed,prob = TRUE, main = 'Nederbörd med molnsådd', ylab =
       'Densitet', xlab = 'Nederbörd med molnsådd')
par(old_par)
```

Vi ser då att vårt datamaterial inte verkar komma från en särskild fördelning.
Vi fortsätter nu med att göra ett diagram för differensen mellan nederbörden
med molnsådd och utan molnsådd, för att sedan konstruera vår nollhypotes och
utföra Wilcoxons teckentangtest.

```{r fig.cap="Diagram för nederbörd med molnsådd och utan molnsådd"}
differ <- seed-nonseed
old_par <- par(mfrow = c(1,2))
plot(year,seed, xlab= '
Årtal', ylab = 'Nederbörd',
pch = 15,
col ="blue")
points(year,nonseed,
       pch = 17,  # Solid triangles
       col = "red")
legend("topright", 
       legend = c("Seed", "Nonseed"), 
       pch = c(15, 17),  # Shapes corresponding to seed and nonseed
       col = c("blue", "red"))  # Colors corresponding to seed and nonseed
plot(year,differ, ylab= 'differenserna', xlab = 'Årtal')
par(old_par)
```
```{r}
plot(year, seed, 
     main = 'Diagram för nederbörd med molnsådd och utan molnsådd', 
     xlab = 'Årtal', 
     ylab = 'Nederbörd', 
     pch = 15,  # Solid squares for seed
     col = "blue")
points(year, nonseed, 
       pch = 17,  # Solid triangles for nonseed
       col = "red")

# Add a legend
legend("topright", 
       legend = c("Seed", "Nonseed"), 
       pch = c(15, 17),  # Shapes corresponding to seed and nonseed
       col = c("blue", "red"))  # Colors corresponding to seed and nonseed
```
```{r}
plot(year,differ,main = 'Diagram för differenserna mellan nederbörd utan molnsådd och nederbörd med molnsådd', ylab= 'differenserna', xlab = 'Årtal')
```



```{r}
wilcox.test(seed,nonseed, alternative = "greater", mu = 0, conf.level = 0.95)
```
Sammanfattande texter
Histogram och Q-Q-plottar visade att dataset inte var normalfördelade, vi väljer icke-parametrisk metod: teckenrangtest (Wilcoxon signed-rank test).

$H_0$: Det finns ingen skillnad i nederbörd mellan molnsådda och icke-molnsådda dagar. Molnsådd har ingen effekt.
$H_1$: Molnsådd ökar nederbörden.
```{r}
wilcox.test(differ, alternative = "greater", mu = 0, conf.level = 0.95)
```


# Uppgift 2: Molnsådd i Oregon
## Uppgift 2.1: Teoretisk uppgift
1.
2.

## Uppgift 2.2: Praktisk uppgift
```{r}
oregon <- read.csv("oregon.csv", header = FALSE) #Yinyi testa använda denna istället
#oregon <- read.csv("E:\\matematik\\MT4001\\labb\\homework1\\oregon.csv", header = FALSE)
trial <- oregon$V1
typ1 <- oregon$V2
typ2 <- oregon$V3
```

```{r}
nonseed1 <- typ1[trial == 1]
seed1 <- typ1[trial == 2]
nonseed2 <- typ2[trial == 1]
seed2 <- typ2[trial == 2]
```

