---
title: "Laboration 1"
author: "Yinyi Yao Yovela Zhang"
date: "`r Sys.Date()`"
output:
  html_document:
    fig_caption: true
  pdf_document: default
knit_root_dir: "E:/matematik/MT4001/labb"
---

# Sammanfattning
yyyyyyyyyyyyyyyyyy
zzzzzzzzzzzzzzzzzzzzz

# Uppgift 1 Två teorifrågor
1. Om en exponentialfördelad slumpvariabel har väntevärde a, vad är då dess standardavvikelse?

Standardavvikelse är också a.

2. Den stokatiska variabeln X är likformigt fördelad med väntevärde a. Vad ska fördelningens övre och
undre gränser vara, uttryckt i a, för att standardavvikelsen ska bli lika stor som väntevärdet? Ledning:
Om $X \sim U[\alpha, \beta]$, så gäller att $\text{Var}(X) = \frac{(\beta - \alpha)^2}{12}$.
$\alpha=a-\sqrt3a, \beta=a+\sqrt3a$

# Uppgift 2
Mer text. Använd underrubriker för delfrågor om du tycker det är motiverat.

Et cetera om det är fler än 2 uppgifter.
test

## Upggift 2.1
```{r}
a <- 67
set.seed(19690420)
x1 <- rnorm(10, a, a)
hist(x1, prob = TRUE)
x <- seq(from = a-3*a, to = a+3*a, length.out = 100)
lines(x, dnorm(x, a, a))
set.seed(19690420) 
x1 <- rnorm(10, a, a)
x2 <- rnorm(10, a, a) 
x3 <- rnorm(10, a, a)
x4 <- rnorm(10, a, a)
x5 <- rnorm(10, a, a) 
x6 <- rnorm(10, a, a)
x7 <- rnorm(10, a, a)
x8 <- rnorm(10, a, a) 
boxplot(x1, x2, x3, x4, x5, x6, x7, x8)

```

```{r}

```


1.
2.

## Upggift 1.2
Mer text. 