---
title: "Laboration 2"
author: "Yinyi Yao Esbjörn Runesson"
date: "`r Sys.Date()`"
output:
  html_document:
    df_print: paged
  pdf_document:
    fig_caption: true
---

# Sammanfattning
I denna laboration så kommer vi att undersöka med hjälp av hypotesttest och
Wilcoxons teckenrangtest samt Wilcoxon-Mann-Whitneytest om effekten av molnsådd ökar nederbörden för respektive
område. I den första uppgiften delas försöksperioden in tvådagarsperioder där
molnsådd utförs den första dagen men inte den andra, och på sätt har man en
grund för jämförelse. I den andra uppgiften användes i stället en slumptalsgenerator 
om molnsådd ska utföras, där sannolikheten för att genomföra är $2/3$ och sannolikheten 
för att avstå är $1/3$. Resultatet av detta var att molnsådd genomfördes 22 dagar
och genomfördes ej i 13 dagar. I båda dessa uppgifter så undersöker vi till att
börja med om den datamängd vi erhåller genom respektive csv-fil kan anses
härstamma från någon fördelning med hjälp av normalfördelningsplot, histogram
och boxplot. Efter det genomför vi hypotestest med nollhypotes att molnsådd inte
påverkar nederbörden kontra alternativhypotesen att molnsådd ökar nederbörden.
För att genomföra dessa hypotest så använder vi oss av Wilcoxons teckenrangtest 
samt Wilcoxon-Mann-Whitneytest för att få fram ett p-värde och se om det är större
eller mindre än vår felrisk för att dra slutsats om att inte förkasta nollhypotesen
kontra förkasta nollhypotesen.

# Uppgift 1: Molnsådd i Arizona
## Uppgift 1.1: Teoretisk uppgift
1. Indelningen i tvådagarsperioden säkerställer att varje dag med molnsådd har en motsvarande kontroll dag (utan molnsådd) dagen efter. Detta gör det möjligt att direkt jämföra resultatet mellan dessa två dagar
och se hur då påverkar varandra. Dessutom så blir fördelningen av dagarna då
molnsådd beströs och inte beströs jämnare och riskerar inte att beströ molnsådd
flera dagar i rad som skulle kunna ske med fallet då man singlar slant.
2. Eftersom det slumpmässiga valet av vilken dag molnsådd ska genomföras i en
tvådagarsperiod minimerar systematiska fel, förstärker sannolikheten att 
korrelationen mellan den dag då molnsådd beströs och dagen efter då den inte beströs
faktist är legitim.
3. För att testa om molnsådd ökar mängden nederbörd jämfört med dagar utan molnsådd, kan vi använda följande statistiska tester beroende på datans egenskaper:
 t-test: om datan är kvantitativ, normalfördelad (eller tillräckligt stor sample-storlek för att approximera normalitet). Vi kan jämföra medelvärdet av nederbörd mellan dagar med och utan molnsådd för att testa om skillnaden är signifikant.
 teckenrangtest: Om datan är kvantitativ men inte normalfördelad. Det är ett icke-parametriskt alternativ till parat t-test som jämför medianen av skillnader mellan olika grupper.
Men eftersom vår data ej är normalfördelad är Wilcoxons teckenrangtest det 
lämpliga valet för att testa om molnsådd ökar mängden nederbörd.

## Uppgift 1.2 Praktisk uppgift
I denna uppgift vill vi undersöka om vårt datamaterial baserat på en nederbörd med
molnsådd, nederbörd utan molnsådd samt deras årtal kan ha någon fördelning. (Vi
vill dessutom konstruera en nollhypotes för att testa med Wilcoxons teckenrangtest
om det är så att molnsådd ökar nederbörden.) Till att börja med undersöker vi med
hjälp av boxplot, histogram och normalfördelningsplot om vårt datamaterial kan komma
från någon fördelning. Vi börjar med att göra en Q-Q-plot över nederbörd med molnsådd

```{r, fig.cap='Figur 1: Q-Q-plot: Med molnsådd'}
arizona <- read.csv("arizona.csv", header = FALSE)
year <- arizona$V1
seed <- arizona$V2
nonseed <- arizona$V3
qqnorm(seed,main = 'Nederbörd med molnsådd', ylab= 'Nederbörd med
molnsådd', xlab= 'Normalfördelningens teoretiska kvantiler')
qqline(seed)
```

Vi kan här se att vår datamängd ej verkar vara normalfördelad eftersom den inte följer
Q-Q-plotens raka linje utan är mer s-formad vilket tyder på annan fördelning.
Vi fortsätter med en Q-Q-plot för nederbörd utan molnsådd

```{r,fig.cap='Figur 2: Q-Q-plot: Utan molnsådd'}
qqnorm(nonseed,main = 'Nederbörd utan molnsådd', ylab= 'Nederbörd utan
molnsådd', xlab= 'Normalfördelningens teoretiska kvantiler')
qqline(nonseed)
```
Även här verkar vår datamängd ej vara normalfördelad eftersom den ej följer
Q-Q-plotens raka linje utan innehåller för många outliers vilket indikerar att
vår datamängd avviker från normalfördelningen och liknar delvis en exponentialfördelning
med tanke på den exponentiella ökningen runt normalfördelningens andra teoretiska kvantil.
Vi fortsätter med ett histogram över nederbörd utan molnsådd

```{r,fig.cap='Figur 3: Histogram: Utan molnsådd'}
hist(nonseed,prob = TRUE, main = 'Nederbörd utan molnsådd', ylab =
       'Densitet', xlab = 'Nederbörd utan molnsådd')
```
Vi ser att histogrammet ej tyder på normalfördelning eftersom många stickprov
tenderar att vara kring 0 och ingen klockform visar sig men den liknar till viss del
en exponentialfördelning på grund av det stora antalet stickprov runt 0 som exponentiellt
minskar. Vi fortsätter med histogram över nederbörd utan molnsådd

```{r,fig.cap='Figur 4: Histogram: Med molnsådd'}
hist(seed,prob = TRUE, main = 'Nederbörd med molnsådd', ylab =
       'Densitet', xlab = 'Nederbörd med molnsådd')
```
Vi kan i detta histogram se att vår datamängd ej tyder på normalfördelning av
liknande anledningar som i vårt förra histogram där stickproven tenderar att vara
kring 0 och ingen klockform uppenbarar sig. Vi fortsätter med en boxplot över nederbörd
utan molnsådd

```{r,fig.cap='Figur 5: Boxplot: Utan molnsådd'}
boxplot(nonseed, main = 'Nederbörd utan molnsådd')
```
Vi kan här se att utseendet på vår boxplot ej efterliknar normalfördelningen eftersom
den är asymmetrisk och saknar jämna proportioner. Vi fortsätter med boxplot över
nederbörd utan molnsådd

```{r,fig.cap='Figur 6: Boxplot: Med molnsådd'}
boxplot(seed, main = 'Nederbörd med molnsådd')
```

Av samma anledning som innan kan vi dra slutsatsen att vår datamängd ej verkar vara
normalfördelad eftersom utseendet på vår boxplot saknar symmetri och jämna proportioner.


Vi ser då att vårt datamaterial inte verkar komma en normalfördelning men vårt histogram
samt Q-Q-plot över nederbörd utan molnsådd liknar till viss del en exponentialfördelning.
Vi fortsätter nu med att göra Q-Q-plot, histogram samt boxplot för differensen mellan nederbörden
med molnsådd och utan molnsådd.  Om differensen visar sig vara normalfördelad
skulle det vara rimligt att utföra t-test, vi undersöker därför grafiskt

```{r,fig.cap='Figur 7: Q-Q-plot: Differens'}
differ <- seed-nonseed
qqnorm(differ,main = 'Q-Q-plot: Differens', ylab= 'Nederbörd med
molnsådd', xlab= 'Normalfördelningens teoretiska kvantiler')
qqline(seed)
```

Men vi ser här att vår datamängd har outliers och inte följer Q-Q-plotens raka linje
så den tyder inte på normalfördelning. Vi fortsätter med histogram

```{r,fig.cap='Figur 8: Histogram: Differens'}
hist(differ,prob = TRUE, main = 'Histogram: Differens', ylab =
       'Densitet', xlab = 'Nederbörd med molnsådd')
```

Detta histogram saknar klockform och tyder ej på normalfördelning. Vi fortsätter med
boxplot

```{r,fig.cap='Figur 9: Boxplot: Differens'}
boxplot(differ, main = 'Boxplot: Differens')
```

Men denna boxplot är asymmetrisk och saknar jämna proportioner så vi drar slutsatsen
att differensen mellan molnsådd och utan molnsådd ej verkar vara normalfördelad.
Därför är det ej lämpligt att i detta fall använda t-test och vi använder därför
en icke-parametrisk metod, nämligen Wilcoxons tecken-rang test för hypotesprövning.
Vi konstruerar därför nollhypotesen att molnsådd inte har någon effekt och alternativhypotsen
att molnsådd ökar nederbörden och använder sedan Wilcoxons tecken-rang test med
felrisk $\alpha = 0.05$

## Hypotes
$H_0$: Det finns ingen skillnad i nederbörd mellan molnsådda och icke-molnsådda dagar. Molnsådd har ingen effekt.

$H_1$: Molnsådd ökar nederbörden.

```{r}
wilcox.test(seed, nonseed, alternative ="greater",paired = TRUE, conf.level = 0.95) #vi har samma mängd på 2 grupper, och kan se datan beroende, därför paired= TRUE
```

Och vi ser då att $p > \alpha = 0.05$ så vi kan därför inte förkasta $H_{0}$ vilket innebär
att molnsådd inte verkar öka nederbörden.

# Uppgift 2: Molnsådd i Oregon
## Uppgift 2.1: Teoretisk uppgift
1. För att undvika det systematiska fel som kan uppstå då exempelvis en meteorolog
får avgöra när försöket ska genomföras, där den förutsägbarhet som där förekommer
undviks genom att låta slumpen avgöra.
2. Wilcoxons-Mann-Whitneytest eftersom denna på samma sätt som tecken-rangtestet 
bör användas då vår datamängd inte verkar normalfördelad, stickproven för de två 
områden vi undersöker har olika storlek och därför är Wilcoxons-Mann-Whitneytest
mer lämpligt i detta fall.

## Uppgift 2.2: Praktisk uppgift

I denna uppgift så vill vi avgöra om molnsådd ökar nederbörden i Oregon där en
meteorolog varje morgon bedömmer om förutsättningarna för nederbörd är lämpliga
senare under dagen, om sådant var fallet så används en slumptalsgenerator med 
sannolikhet $2/3$ att göra ett försök den dagen samt sannolikhet $1/3$ att avstå.
Resultatet var att molnsådd genomfördes 22 dagar och genomfördes ej 13 dagar och
vi vill avgöra om den datamängd från dessa tester har någon fördelning, samt konstruera
en nollhypotes, alternativhypotes för att sedan testa om molnsådd ökar nederbörden.
Vi ska undersöka om vår datamängd kan komma från någon fördelning
med hjälp av histogram, boxplot och normalfördelningsplot och vi börjar med en
Q-Q-plot över nederbörd med molnsådd i område 1

```{r,fig.cap='Figur 10: Q-Q-plot: Med molnsådd i område 1'}
oregon <- read.csv("oregon.csv", header = FALSE) 
trial <- oregon$V1
typ1 <- oregon$V2
typ2 <- oregon$V3
nonseed1 <- typ1[trial == 1]
seed1 <- typ1[trial == 2]
nonseed2 <- typ2[trial == 1]
seed2 <- typ2[trial == 2]
qqnorm(seed1,main = 'Nederbörd med molnsådd i område 1', ylab= 'Nederbörd med
molnsådd', xlab= 'Normalfördelningens teoretiska kvantiler')
qqline(seed1)
```

Vi kan här se att utseendet på vår Q-Q-plot efterliknar utseendet hos normalfördelad data
på grund av att Q-Q-plotens raka linje följs någorlunda men avvikelserna är för stora
för att kunna dra slutsatsen att vår datamängd är normalfördelad.
Vi fortsätter med Q-Q-plot över nederbörd utan molnsådd i område 1

```{r,fig.cap='Figur 11: Q-Q-plot: Utan molnsådd i område 1'}
qqnorm(nonseed1,main = 'Nederbörd utan molnsådd i område 1', ylab= 'Nederbörd utan
molnsådd', xlab= 'Normalfördelningens teoretiska kvantiler')
qqline(nonseed1)
```
I detta fall tyder vår data på att den är normalfördelad eftersom den följer 
Q-Q-plotens raka linje någorlunda men i detta fall är den mer avvikande vilket kan
tyda på att nederbörd utan molnsådd i område 1 ej är normalfördelad. Vi fortsätter med en Q-Q-plot över
nederbörd med molnsådd i område 2

```{r,fig.cap='Figur 12: Q-Q-plot: Med molnsådd i område 2'}
qqnorm(seed2,main = 'Nederbörd med molnsådd i område 2', ylab= 'Nederbörd med
molnsådd', xlab= 'Normalfördelningens teoretiska kvantiler')
qqline(seed2)
```
Utseendet här tyder delvis på normalfördelning på grund av att Q-Q-plotens raka linje
följs till viss del men här är avvikelserna relativt stora vilket tyder på att vår
datamängd ej är normalfördelad. Vi fortsätter med Q-Q-plot över nederbörd
utan molnsådd i område 2

```{r,fig.cap='Figur 13: Q-Q-plot: Utan molnsådd i område 2'}
qqnorm(nonseed2,main = 'Nederbörd utan molnsådd i område 2', ylab= 'Nederbörd utan
molnsådd', xlab= 'Normalfördelningens teoretiska kvantiler')
qqline(nonseed2)
```
Outlierserna i denna Q-Q-plot är tydliga och Q-Q-plotens raka linje visar sig inte
följas av vår datamängd vilket tyder på att vår datamängd ej skulle vara
normalfördelad. Vi fortsätter med att undersöka histogram över nederbörd
utan molnsådd i område 1

```{r,fig.cap='Figur 14: Histogram: Utan molnsådd i område 1'}
hist(nonseed1,prob = TRUE, main = 'Nederbörd utan molnsådd i område 1', ylab =
       'Densitet', xlab = 'Nederbörd utan molnsådd')
```
Men detta histogram saknar klockform och verkar ej vara normalfördelad. Vi fortsätter
med histogram över nederbörd med molnsådd i område 1

```{r,fig.cap='Figur 15: Histogram: Med molnsådd i område 1'}
hist(seed1,prob = TRUE, main = 'Nederbörd med molnsådd i område 1', ylab =
       'Densitet', xlab = 'Nederbörd med molnsådd')
```

Detta histogram saknar klockform och tyder inte på normalfördelning. Vi fortsätter
med histogram över nederbörd utan molnsådd i område 2

```{r,fig.cap='Figur 16: Histogram: Utan molnsådd i område 2'}
hist(nonseed2,prob = TRUE, main = 'Nederbörd utan molnsådd i område 2', ylab =
       'Densitet', xlab = 'Nederbörd utan molnsådd')
```
Detta histogram saknar klockform och stickproven tenderar att vara kring 0 vilket
ej tyder på normalfördelning. Vi fortsätter med histogram över nederbörd med molnsådd
i område 2

```{r,fig.cap='Figur 17: Histogram: Med molnsådd i område 2'}
hist(seed2,prob = TRUE, main = 'Nederbörd med molnsådd i område 2', ylab =
       'Densitet', xlab = 'Nederbörd med molnsådd')
```
Men detta histogram saknar klockform och stickproven tenderar att vara kring 0 så
histogrammet tyder ej på normalfördelning. Vi fortsätter med boxplot över nederbörd
utan molnsådd i område 1

```{r,fig.cap='Figur 18: Boxplot: Utan molnsådd i område 1'}
boxplot(nonseed1,  main = 'Nederbörd utan molnsådd i område 1')
```

Men denna boxplot saknar symmetri och jämna proportioner vilket ej tyder på normalfördelning.
Vi fortsätter med boxplot över nederbörd med molnsådd i område 1
```{r,fig.cap='Figur 19: Boxplot: Med molnsådd i område 1'}
boxplot(seed1, main = 'Nederbörd med molnsådd i område 1')
```

Men eftersom vår boxplot har asymmetri verkar den ej visa på normalfördelning. Vi
fortsätter med boxplot över nederbörd utan molnsådd i område 2
```{r,fig.cap='Figur 20: Boxplot: Utan molnsådd i område 2'}
boxplot(nonseed2, main = 'Nederbörd utan molnsådd i område 2')
```

Men denna boxplot saknar jämna proportioner så den tyder ej på normalfördelning.
Vi fortsätter med boxplot över nederbörd med molnsådd i område 2

```{r,fig.cap='Figur 21: Boxplot: Med molnsådd i område 2'}
boxplot(seed2, main = 'Nederbörd med molnsådd i område 2')
```

Men denna boxplot saknar jämna proportioner och symmetri så den tyder ej på normalfördelning.
Om vi hade fler observationer hade Q-Q-plottarna tydligare visat om datamängden
var normalfördelad eller inte.

Vi ska nu fortsätta genom att konstruera en nollhypotes 
samt alternativhypotes och sedan testa med hjälp av Wilcoxons-Mann-Whitney test 
för de två områdena om molnsådd ökar nederbörden med felrisk $\alpha = 0.05$.
$H_{0}$: Molnsådd påverkar inte nederbörden
$H_{1}$: Molnsådd ökar nederbörden
```{r}
result1 <- wilcox.test(seed1, nonseed1, alternative = "greater", paired = FALSE, conf.level = 0.95) # två grupper har olika mängd, därför är de oberoende (paired=FALSE)
print(result1)
```
Vi kan här se att $\alpha < p$ så vi kan ej förkasta nollhypotesen

```{r}
result2 <- wilcox.test(seed2, nonseed2, alternative = "greater", paired = FALSE, conf.level = 0.95)
print(result2)
```

Vi kan här se att Wilcoxons-Mann-Whitney test för båda områdena gav $p > \alpha = 0.05$
så vi förkastar därför inte nollhypotesen och därmed drar vi slutsatsen att molnsådd inte ökar nederbörden.