---
title: "Laboration 1"
author: "Yinyi Yao Yovela Zhang"
date: "`r Sys.Date()`"
output:
  html_document:
    fig_caption: true
  pdf_document: default
knit_root_dir: "E:/matematik/MT4001/labb"
---

# Sammanfattning
yyyyyyyyyyyyyyyyyy
zzzzzzzzzzzzzzzzzzzzz

# Uppgift 1 Två teorifrågor
1. Om en exponentialfördelad slumpvariabel har väntevärde a, vad är då dess standardavvikelse?

Standardavvikelse är också a.

2. Den stokatiska variabeln X är likformigt fördelad med väntevärde a. Vad ska fördelningens övre och
undre gränser vara, uttryckt i a, för att standardavvikelsen ska bli lika stor som väntevärdet? Ledning:
Om $X \sim U[\alpha, \beta]$, så gäller att $\text{Var}(X) = \frac{(\beta - \alpha)^2}{12}$.
$\alpha=a-\sqrt3a, \beta=a+\sqrt3a$

# Uppgift 2: Kommer data från en normalfördelning?
I denna uppgift undersöker vi om en uppsättning data kan anses komma från en normalfördelning. Vi utgår från ett stickprov med n oberoende observationer  från en okänd sannolikhetsfördelning och använder främst grafiska metoder för att bedöma om fördelningen är normal. Vi undersöker också hur stort n behöver vara för att med rimlig säkerhet avgöra detta. För att undersöka detta simuleras data från både normalfördelningar och andra fördelningar, där alla har samma väntevärde och standardavvikelse.

## Upggift 2.1  Normalfördelade data
```{r}
a <- 67
set.seed(19690420)
x1 <- rnorm(10, a, a)
x2 <- rnorm(10, a, a) 
x3 <- rnorm(10, a, a)
x4 <- rnorm(10, a, a)
x5 <- rnorm(10, a, a) 
x6 <- rnorm(10, a, a)
x7 <- rnorm(10, a, a)
x8 <- rnorm(10, a, a) 
boxplot(x1, x2, x3, x4, x5, x6, x7, x8)
hist(x1, prob = TRUE)
x <- seq(from = a-3*a, to = a+3*a, length.out = 100)
lines(x, dnorm(x, a, a))
boxplot(x1)
qqnorm(x1)
qqline(x1)
```

```{r}
old_par <- par(mfrow = c(2, 4)) # 2 rader, 4 kolonner
hist(x1)
hist(x2)
hist(x3)
hist(x4)
hist(x5)
hist(x6)
hist(x7)
hist(x8)
par(old_par) # säg åt R att sluta förvänta sig fler plottar till samma fönster
```


1.
2.

## Upggift 2.2 Likformigt fördelade data
```{r}
min_a <-a-sqrt(3*a)
max_a <- a+sqrt(3*a)
set.seed(19690420)
u1 <- runif(10,min_a,max_a)
u2 <- runif(10,min_a,max_a)
u3 <- runif(10,min_a,max_a)
u4 <- runif(10,min_a,max_a)
u5 <- runif(10,min_a,max_a)
hist(u1, prob = TRUE)
u <- seq(from = min_a, to = max_a, length.out = 100)

# Add the uniform distribution curve to the histogram
lines(u, dunif(u, min_a,max_a))
```
```{r}
par_1 <- par(mfrow=c(2,3))
hist(u1)
hist(u2)
hist(u3)
hist(u4)
hist(u5)
par(par_1)
```

```{r}
par_2 <- par(mfrow = c(2, 5)) # 2 rader, 5 kolonner
hist(x1)
hist(x2)
hist(x3)
hist(x4)
hist(x5)
hist(u1)
hist(u2)
hist(u3)
hist(u4)
hist(u5)
par(par_2) 
```

Mer text. 