---
title: "Laboration 2"
author: "Yinyi Yao Esbjörn Runesson"
date: "`r Sys.Date()`"
output:
  html_document:
    df_print: paged
  pdf_document:
    fig_caption: true
---

# Sammanfattning
I detta inledande stycke ska du förklara vad labben går ut på, utan att gå in
på detaljer.

aaa

# Uppgift 1
1.1 
```{r}
z <- 1.72 # observerat värde på teststatistika
2 * (1- pnorm(z)) #p-värde för tvåsidigt test
1 - pnorm(z) # p-värde för ensidigt test

```
1.2
```{r}
t.test(1:10, alternative = "greater", mu = 4.5, conf.level = 0.9) #p-värde för nollhypotesen är 16,18%
t.test(1:10, alternative = "less", mu = 4.5, conf.level = 0.9) #p-värde för nollhypotesen är 83,82%
t.test(1:10, alternative = "two.sided", mu = 4.5, conf.level = 0.9) #p-värde för nollhypotesen är 32,35%
```
1.3
```{r}
#t.test(1:10, 1:10, alternative = "greater", mu = 4.5, conf.level = 0.9)

```


1.4
```{r}
x <- rnorm(100,0,0)
y <- rnorm(100,0,0)
t.test(1:10, 1:20, alternative = "greater", mu = 0, conf.level = 0.9) #p-värde för nollhypotesen är 99,76%
t.test(1:10, 1:20, alternative = "greater", mu = 0, var.equal = TRUE, conf.level = 0.9) #p-värde för nollhypotesen med Welch–Satterthwaites metod är 99,07%

```
1.5
```{r}
x = 1:10
y = 1:20
d <- x - y
t.test(d, alternative = "greater", mu = 0, conf.level = 0.9) #p-värde för nollhypotesen för parvist beroende stickprov är 99,98%
#t.test(1:10, 1:10, alternative = "greater", mu = 0, paired = TRUE, conf.level = 0.9)
```
1.6
```{r}
#set.seed(17761122)
#x <- rnorm(1000,0,6)
wilcox.test(rnorm(10),rnorm(10,2), alternative = "greater", mu = 0, conf.int = TRUE, conf.level = 0.9, exact = FALSE) #p-värde med Wilcoxons teckenrangtest är 99,99%
```
1.7
```{r}
x <- c(1,2,3,4,5,6)
y <- c(2,4,6,8,10,12)
wilcox.test(x,y, alternative = "greater", mu = 4.5, conf.level = 0.9) # p-värde är 1
```

# Uppgift 1: Molnsådd i Arizona
## Uppgift 1.1: Teoretisk uppgift
1. Indelningen i tvådagarsperioden säkerställer att varja dag med molnsådd har en motsvarande kontroll dag (utan molnsådd dagen) innan eller efter. Detta blir möjligt att direkt jämföra resultatet mellan dessa två dagar.
2.

## Uppgift 1.2 Praktisk uppgift
I denna uppgift vill vi undersöka om vårt datamaterial baserat på en nederbörd med
molnsådd, nederbörd utan molnsådd samt deras årtal kan ha någon fördelning. Vi
vill dessutom konstruera en nollhypotes för att testa om det finns en skillnad
mellan den nederbörd som förekommer med molnsådd eller den dagen då det ej förekommer.

```{r}
arizona <- read.csv("arizona.csv", header = FALSE) #Yinyi testa använda denna istället
#arizona <- read.csv("E:\\matematik\\MT4001\\labb\\homework1\\arizona.csv", header = FALSE)
year <- arizona$V1
seed <- arizona$V2
nonseed <- arizona$V3
old_par <- par(mfrow = c(2,3))
qqnorm(seed,main = 'Q-Q-plot för nederbörd med molnsådd', ylab= 'Nederbörd med
molnsådd', xlab= 'Normalfördelningens teoretiska kvantiler')
qqline(seed)
qqnorm(nonseed,main = 'Q-Q-plot för nederbörd utan molnsådd', ylab= 'Nederbörd utan
molnsådd', xlab= 'Normalfördelningens teoretiska kvantiler')
qqline(nonseed)
par(old_par)
old_par <- par(mfrow = c(2,3))
hist(nonseed,prob = TRUE, main = 'Histogram för nederbörd utan molnsådd', ylab =
       'Densitet', xlab = 'Nederbörd utan molnsådd')
hist(seed,prob = TRUE, main = 'Histogram för nederbörd med molnsådd', ylab =
       'Densitet', xlab = 'Nederbörd med molnsådd')
par(old_par)
old_par <- par(mfrow = c(2,3))
plot(seed,year,main = 'Diagram för nederbörd med molnsådd', xlab= '
Nederbörd med molnsådd', ylab = 'Årtal')
plot(nonseed,year,main = 'Diagram för nederbörd utan molnsådd', xlab= '
Nederbörd med molnsådd', ylab = 'Årtal')
par(old_par)
old_par <- par(mfrow = c(2,3))
boxplot(seed)
boxplot(nonseed)
par(old_par)
```
```{r fig.cap=" Histogram för seed mängd "}
hist(seed,probability = TRUE, 
     xlab = "seed mängd")
```
```{r fig.cap = "Q-Q-plot för nederbörd med molnsådd"}
qqnorm(seed)
qqline(seed)
```
```{r fig.cap=" Histogram för nonseed mängd "}
hist(seed,probability = TRUE, 
     xlab = "Nonseed mängd")
```
```{r fig.cap = "Q-Q-plot för nederbörd utan molnsådd"}
qqnorm(nonseed)
qqline(nonseed)
```
```{r}
wilcox.test(seed,nonseed, alternative = "greater", mu = 0, conf.level = 0.95)
```

# Uppgift 2
Mer text. Använd underrubriker för delfrågor om du tycker det är motiverat.

Et cetera om det är fler än 2 uppgifter.

## Uppgift 2.2: Praktisk uppgift
```{r}
oregon <- read.csv("oregon.csv", header = FALSE) #Yinyi testa använda denna istället
#oregon <- read.csv("E:\\matematik\\MT4001\\labb\\homework1\\oregon.csv", header = FALSE)
trial <- oregon$V1
typ1 <- oregon$V2
typ2 <- oregon$V3
```

```{r}
nonseed1 <- typ1[trial == 1]
seed1 <- typ1[trial == 2]
nonseed2 <- typ2[trial == 1]
seed2 <- typ2[trial == 2]
```

