---
title: "Laboration 1"
author: "Yinyi Yao Yovela Zhang"
date: "`r Sys.Date()`"
output:
  html_document:
    fig_caption: true
  pdf_document: default
knit_root_dir: "E:/matematik/MT4001/labb"
---

# Sammanfattning
yyyyyyyyyyyyyyyyyy
zzzzzzzzzzzzzzzzzzzzz


# Uppgift 1 Två teorifrågor

1. Om en exponentialfördelad slumpvariabel har väntevärde a, vad är då dess standardavvikelse?

Svar: Standardavvikelse är också a.

2. Den stokatiska variabeln X är likformigt fördelad med väntevärde a. Vad ska fördelningens övre och undre gränser vara, uttryckt i a, för att 
standardavvikelsen ska bli lika stor som väntevärdet? Ledning:
Om $X \sim U[\alpha, \beta]$, så gäller att $\text{Var}(X) = \frac{(\beta - \alpha)^2}{12}$.

Svar: $\alpha=a-\sqrt3*a$, och $\beta=a+\sqrt3*a$


# Uppgift 2: Kommer data från en normalfördelning?

I denna uppgift undersöker vi om en uppsättning data kan anses komma från en normalfördelning. Vi utgår från ett stickprov med n oberoende observationer  från en okänd sannolikhetsfördelning och använder främst grafiska metoder för att bedöma om fördelningen är normal. Vi undersöker också hur stort n behöver vara för att med rimlig säkerhet avgöra detta. För att undersöka detta simuleras data från både normalfördelningar och andra fördelningar, där alla har samma väntevärde och standardavvikelse.

## Upggift 2.1  Normalfördelade data

```{r, fig.cap= 'Normalfördelning, Boxplot n=10' }
a <- 97
set.seed(15151515)
x10_1 <- rnorm(10, a, a)
x10_2 <- rnorm(10, a, a) 
x10_3 <- rnorm(10, a, a)
x10_4 <- rnorm(10, a, a)
x10_5 <- rnorm(10, a, a) 
x10_6 <- rnorm(10, a, a)
x10_7 <- rnorm(10, a, a)
x10_8 <- rnorm(10, a, a) 
boxplot(x10_1, x10_2, x10_3, x10_4, x10_5, x10_6, x10_7, x10_8)
```

```{r, fig.cap= 'Normalfördelning, Boxplot n=20' }
a <- 97
set.seed(15151515)
x20_1 <- rnorm(20, a, a)
x20_2 <- rnorm(20, a, a) 
x20_3 <- rnorm(20, a, a)
x20_4 <- rnorm(20, a, a)
x20_5 <- rnorm(20, a, a) 
x20_6 <- rnorm(20, a, a)
x20_7 <- rnorm(20, a, a)
x20_8 <- rnorm(20, a, a) 
boxplot(x20_1, x20_2, x20_3, x20_4, x20_5, x20_6, x20_7, x20_8)
```

```{r, fig.cap= 'Normalfördelning, Boxplot n=50' }
a <- 97
set.seed(15151515)
x50_1 <- rnorm(50, a, a)
x50_2 <- rnorm(50, a, a) 
x50_3 <- rnorm(50, a, a)
x50_4 <- rnorm(50, a, a)
x50_5 <- rnorm(50, a, a) 
x50_6 <- rnorm(50, a, a)
x50_7 <- rnorm(50, a, a)
x50_8 <- rnorm(50, a, a) 
boxplot(x50_1, x50_2, x50_3, x50_4, x50_5, x50_6, x50_7, x50_8)
```

```{r, fig.cap= 'Normalfördelning, Boxplot n=100' }
a <- 97
set.seed(15151515)
x100_1 <- rnorm(100, a, a)
x100_2 <- rnorm(100, a, a) 
x100_3 <- rnorm(100, a, a)
x100_4 <- rnorm(100, a, a)
x100_5 <- rnorm(100, a, a) 
x100_6 <- rnorm(100, a, a)
x100_7 <- rnorm(100, a, a)
x100_8 <- rnorm(100, a, a) 
boxplot(x100_1, x100_2, x100_3, x100_4, x100_5, x100_6, x100_7, x100_8)
```

```{r, fig.cap= 'Normalfördelning, histrogram n=10' }
hist(x10_8, prob = TRUE,
main = "Histogram för normalfördelade slumptal",
ylab = "Täthet",
xlab = "Värde")
x <- seq(from = a-3*a, to = a+3*a, length.out = 100)
lines(x, dnorm(x, a, a))
```

```{r, fig.cap= 'Normalfördelning, histrogram n=10 par' }
old_par <- par(mfrow = c(2, 4)) # 2 rader, 4 kolonner
hist(x10_1)
hist(x10_2)
hist(x10_3)
hist(x10_4)
hist(x10_5)
hist(x10_6)
hist(x10_7)
hist(x10_8)
par(old_par) # säg åt R att sluta förvänta sig fler plottar till samma fönster
```


```{r, fig.cap= 'Normalfördelning, histrogram n=20' }
hist(x20_8, prob = TRUE,
main = "Histogram för normalfördelade slumptal",
ylab = "Täthet",
xlab = "Värde")
x <- seq(from = a-3*a, to = a+3*a, length.out = 100)
lines(x, dnorm(x, a, a))
```

```{r, fig.cap= 'Normalfördelning, histrogram n=20 par' }
old_par <- par(mfrow = c(2, 4)) # 2 rader, 4 kolonner
hist(x20_1)
hist(x20_2)
hist(x20_3)
hist(x20_4)
hist(x20_5)
hist(x20_6)
hist(x20_7)
hist(x20_8)
par(old_par) # säg åt R att sluta förvänta sig fler plottar till samma fönster
```

```{r, fig.cap= 'Normalfördelning, histrogram n=50' }
hist(x50_8, prob = TRUE,
main = "Histogram för normalfördelade slumptal",
ylab = "Täthet",
xlab = "Värde")
x <- seq(from = a-3*a, to = a+3*a, length.out = 100)
lines(x, dnorm(x, a, a))
```

```{r, fig.cap= 'Normalfördelning, histrogram n=50 par' }
old_par <- par(mfrow = c(2, 4)) # 2 rader, 4 kolonner
hist(x50_1)
hist(x50_2)
hist(x50_3)
hist(x50_4)
hist(x50_5)
hist(x50_6)
hist(x50_7)
hist(x50_8)
par(old_par) # säg åt R att sluta förvänta sig fler plottar till samma fönster
```

```{r, fig.cap= 'Normalfördelning, histrogram n=100' }
hist(x100_8, prob = TRUE,
main = "Histogram för normalfördelade slumptal",
ylab = "Täthet",
xlab = "Värde")
x <- seq(from = a-3*a, to = a+3*a, length.out = 100)
lines(x, dnorm(x, a, a))
```

```{r, fig.cap= 'Normalfördelning, histrogram n=100 par' }
old_par <- par(mfrow = c(2, 4)) # 2 rader, 4 kolonner
hist(x100_1)
hist(x100_2)
hist(x100_3)
hist(x100_4)
hist(x100_5)
hist(x100_6)
hist(x100_7)
hist(x100_8)
par(old_par) # säg åt R att sluta förvänta sig fler plottar till samma fönster
```

```{r, fig.cap= 'Normalfördelning, Q-Q plot n=10' }
qqnorm(x10_1,
       main = "Q-Q Plott för normalfördelade slumptal", 
       xlab = "Teoretiska kvantiler", 
       ylab = "Observerade kvantiler")
qqline(x10_1,col = "red")
```

```{r, fig.cap= 'Normalfördelning, Q-Q plot n=20' }
qqnorm(x20_1,
       main = "Q-Q Plott för normalfördelade slumptal", 
       xlab = "Teoretiska kvantiler", 
       ylab = "Observerade kvantiler")
qqline(x20_1,col = "red")
```

```{r, fig.cap= 'Normalfördelning, Q-Q plot n=50' }
qqnorm(x50_1,
       main = "Q-Q Plott för normalfördelade slumptal", 
       xlab = "Teoretiska kvantiler", 
       ylab = "Observerade kvantiler")
qqline(x50_1,,col = "red")
```

```{r fig.cap="Normalfördelning, Q-Q plot n=100"}
qqnorm(x100_1,
       main = "Q-Q Plott för normalfördelade slumptal", 
       xlab = "Teoretiska kvantiler", 
       ylab = "Observerade kvantiler")
qqline(x100_1,col = "red")
```


1. Vilken är det minsta stickprovsstorleken som behövs för att den fördelning ni simulerar från skall avslöja sig som normal eller icke-normal?

Svar: När $n$ blir minst 50 har man lätt att se att det är normalfördelad.

2. Vilken grafisk metod anser ni är mest effektiv för att avgöra om ett stickprov är normalfördelat eller inte? 
Motivera med de olika grafiska metoderna (boxplot, histogram, normalfördelningsplott).

Svar: Normalfördelningsplott är mest effektiv för att avgora om ett stickprov är normalfördelat eller inte. Boxplot visar inte alls detaljer om hur fördelningen ser ut; man har också svårt att bedöma om staplerna följer normalfördelade kurvan i histogram.
Däremot har man lätt att se om plotterna i normalfördelningsplott är på någon rätt linjen eller inte.

## Upggift 2.2 Likformigt fördelade data

```{r, fig.cap= 'Likformigt fördelning, boxplot n=10' }
min_a <- a-sqrt(3)*a
max_a <- a+sqrt(3)*a
n <- 10
set.seed(15151515)
u10_1 <- runif(n,min_a,max_a)
u10_2 <- runif(n,min_a,max_a)
u10_3 <- runif(n,min_a,max_a)
u10_4 <- runif(n,min_a,max_a)
u10_5 <- runif(n,min_a,max_a)
boxplot(u10_1, u10_2, u10_3, u10_4, u10_5)
```

```{r, fig.cap= 'Likformigt fördelning, histrogram n=10' }
hist(u10_1, prob = TRUE)
# Add the uniform distribution curve to the histogram
u <- seq(from = min_a, to = max_a, length.out = 100)
lines(u, dunif(u, min_a, max_a), col = "green", lwd =2)
```

```{r, fig.cap= 'Likformigt fördelning, histrogram n=10, compare'}
par_2 <- par(mfrow = c(2, 5)) # 2 rader, 5 kolonner
hist(x10_1)
hist(x10_2)
hist(x10_3)
hist(x10_4)
hist(x10_5)
hist(u10_1)
hist(u10_2)
hist(u10_3)
hist(u10_4)
hist(u10_5)
par(par_2) 
```

```{r, fig.cap= 'Likformigt fördelning, boxplot n=20' }
min_a <- a-sqrt(3)*a
max_a <- a+sqrt(3)*a
n <- 20
set.seed(15151515)
u20_1 <- runif(n,min_a,max_a)
u20_2 <- runif(n,min_a,max_a)
u20_3 <- runif(n,min_a,max_a)
u20_4 <- runif(n,min_a,max_a)
u20_5 <- runif(n,min_a,max_a)
boxplot(u20_1, u20_2, u20_3, u20_4, u20_5)
```

```{r, fig.cap= 'Likformigt fördelning, histrogram n=20'}
hist(u20_1, prob = TRUE)
# Add the uniform distribution curve to the histogram
u <- seq(from = min_a, to = max_a, length.out = 100)
lines(u, dunif(u, min_a, max_a), col = "green", lwd =2)
```

```{r, fig.cap= 'Likformigt fördelning, histrogram n=20, compare'}
par_2 <- par(mfrow = c(2, 5)) # 2 rader, 5 kolonner
hist(x20_1)
hist(x20_2)
hist(x20_3)
hist(x20_4)
hist(x20_5)
hist(u20_1)
hist(u20_2)
hist(u20_3)
hist(u20_4)
hist(u20_5)
par(par_2) 
```
```{r, fig.cap= 'Likformigt fördelning, boxplot n=100' }
min_a <- a-sqrt(3)*a
max_a <- a+sqrt(3)*a
n <- 100
set.seed(15151515)
u100_1 <- runif(n,min_a,max_a)
u100_2 <- runif(n,min_a,max_a)
u100_3 <- runif(n,min_a,max_a)
u100_4 <- runif(n,min_a,max_a)
u100_5 <- runif(n,min_a,max_a)
boxplot(u100_1, u100_2, u100_3, u100_4, u100_5)
```

```{r, fig.cap= 'Likformigt fördelning, histrogram n=100'}
hist(u100_1, prob = TRUE)
# Add the uniform distribution curve to the histogram
u <- seq(from = min_a, to = max_a, length.out = 100)
lines(u, dunif(u, min_a, max_a), col = "green", lwd =2)
```

```{r, fig.cap= 'Likformigt fördelning, histrogram n=100, compare'}
par_2 <- par(mfrow = c(2, 5)) # 2 rader, 5 kolonner
hist(x100_1)
hist(x100_2)
hist(x100_3)
hist(x100_4)
hist(x100_5)
hist(u100_1)
hist(u100_2)
hist(u100_3)
hist(u100_4)
hist(u100_5)
par(par_2) 
```

```{r, fig.cap= 'Normalfördelning, histrogram n=500' }
a <- 97
set.seed(15151515)
x500_1 <- rnorm(500, a, a)
x500_2 <- rnorm(500, a, a) 
x500_3 <- rnorm(500, a, a)
x500_4 <- rnorm(500, a, a)
x500_5 <- rnorm(500, a, a) 
x500_6 <- rnorm(500, a, a)
x500_7 <- rnorm(500, a, a)
x500_8 <- rnorm(500, a, a) 
boxplot(x500_1, x500_2, x500_3, x500_4, x500_5, x500_6, x500_7, x500_8)
```

```{r, fig.cap= 'Likformigt fördelning, boxplot n=500' }
min_a <- a-sqrt(3)*a
max_a <- a+sqrt(3)*a
n <- 500
set.seed(15151515)
u500_1 <- runif(n,min_a,max_a)
u500_2 <- runif(n,min_a,max_a)
u500_3 <- runif(n,min_a,max_a)
u500_4 <- runif(n,min_a,max_a)
u500_5 <- runif(n,min_a,max_a)
boxplot(u500_1, u500_2, u500_3, u500_4, u500_5)
```

```{r, fig.cap= 'Likformigt fördelning, histrogram n=500'}
hist(u500_2, prob = TRUE)
# Add the uniform distribution curve to the histogram
u <- seq(from = min_a, to = max_a, length.out = 100)
lines(u, dunif(u, min_a, max_a), col = "green", lwd =2)
```

```{r, fig.cap= 'Likformigt fördelning, histrogram n=500, compare'}
par_2 <- par(mfrow = c(2, 5)) # 2 rader, 5 kolonner
hist(x500_1)
hist(x500_2)
hist(x500_3)
hist(x500_4)
hist(x500_5)
hist(u500_1)
hist(u500_2)
hist(u500_3)
hist(u500_4)
hist(u500_5)
par(par_2) 
```

1. Vilken är det minsta stickprovsstorleken som behövs för att den fördelning ni simulerar från skall avslöja sig som likformig eller icke-likformig?

Svar: När $n$ blir minst 500 har man lätt att se att det är likformigt fördelade.

2. Vilken grafisk metod anser ni är mest effektiv för att avgöra om ett stickprov är likformigt fördelade eller inte? 
Motivera med de olika grafiska metoderna (boxplot, histogram).

Svar:  Histogram är mest effektiv för att avgora om ett stickprov är likformigt fördelade eller inte. Boxplot visar inte alls detaljer om hur fördelningen ser ut. Däremot har man lätt att se om plotterna i histogrammet är på någon rätt linjen eller inte.

## Upggift 2.3  Exponentialfördelade data

```{r, fig.cap= 'Exponentialfördelning, boxplot n=10' }
min_a <- 0
max_a <- 11
n <- 10
rate <- 1
set.seed(15151515)
ex10_1 <- rexp(n, rate)
ex10_2 <- rexp(n, rate)
ex10_3 <- rexp(n, rate)
ex10_4 <- rexp(n, rate)
ex10_5 <- rexp(n, rate)
boxplot(ex10_1, ex10_2, ex10_3, ex10_4, ex10_5)
```

```{r, fig.cap= 'Exponentialfördelning, histrogram n=10' }
hist(ex10_5, prob = TRUE)
# Add the exponential distribution curve to the histogram
curve(dexp(x, 1), add = TRUE, col = "darkblue", lwd = 2)
```

```{r, fig.cap= 'Exponentialfördelning, histrogram n=10, compare'}
par_2 <- par(mfrow = c(2, 5)) # 2 rader, 5 kolonner
hist(x10_1)
hist(x10_2)
hist(x10_3)
hist(x10_4)
hist(x10_5)
hist(ex10_1)
hist(ex10_2)
hist(ex10_3)
hist(ex10_4)
hist(ex10_5)
par(par_2) 
```

```{r, fig.cap= 'Exponentialfördelning, Q-Q plot n=10' }
exp <- rexp(n, rate = 1) 
qqplot(exp, ex10_5, 
       main = "Q-Q Plott för exponential slumptal", 
       xlab = "Teoretiska kvantiler", 
       ylab = "Observerade kvantiler") 
abline(0, 1, col = "blue") 
```

```{r, fig.cap= 'Exponentialfördelning, boxplot n=20' }
min_a <- 0
max_a <- 11
n <- 20
rate <- 1
set.seed(15151515)
ex20_1 <- rexp(n, rate)
ex20_2 <- rexp(n, rate)
ex20_3 <- rexp(n, rate)
ex20_4 <- rexp(n, rate)
ex20_5 <- rexp(n, rate)
boxplot(ex20_1, ex20_2, ex20_3, ex20_4, ex20_5)
```

```{r, fig.cap= 'Exponentialfördelning, histrogram n=20' }
hist(ex20_4, prob = TRUE)
# Add the exponential distribution curve to the histogram
curve(dexp(x, 1), add = TRUE, col = "darkblue", lwd = 2)
```

```{r, fig.cap= 'Exponentialfördelning, histrogram n=20, compare'}
par_2 <- par(mfrow = c(2, 5)) # 2 rader, 5 kolonner
hist(x20_1)
hist(x20_2)
hist(x20_3)
hist(x20_4)
hist(x20_5)
hist(ex20_1)
hist(ex20_2)
hist(ex20_3)
hist(ex20_4)
hist(ex20_5)
par(par_2) 
```

```{r, fig.cap= 'Exponentialfördelning, Q-Q plot n=20' }
exp <- rexp(n, rate = 1) 
qqplot(exp, ex20_4, 
       main = "Q-Q Plott för exponential slumptal", 
       xlab = "Teoretiska kvantiler", 
       ylab = "Observerade kvantiler") 
abline(0, 1, col = "blue") 
```

```{r, fig.cap= 'Exponentialfördelning, boxplot n=50' }
min_a <- 0
max_a <- 11
n <- 50
rate <- 1
set.seed(15151515)
ex50_1 <- rexp(n, rate)
ex50_2 <- rexp(n, rate)
ex50_3 <- rexp(n, rate)
ex50_4 <- rexp(n, rate)
ex50_5 <- rexp(n, rate)
boxplot(ex50_1, ex50_2, ex50_3, ex50_4, ex50_5)
```

```{r, fig.cap= 'Exponentialfördelning, histrogram n=50' }
hist(ex50_3, prob = TRUE)
# Add the exponential distribution curve to the histogram
curve(dexp(x, 1), add = TRUE, col = "darkblue", lwd = 2)
```

```{r, fig.cap= 'Exponentialfördelning, histrogram n=50, compare'}
par_2 <- par(mfrow = c(2, 5)) # 2 rader, 5 kolonner
hist(x50_1)
hist(x50_2)
hist(x50_3)
hist(x50_4)
hist(x50_5)
hist(ex50_1)
hist(ex50_2)
hist(ex50_3)
hist(ex50_4)
hist(ex50_5)
par(par_2) 
```

```{r, fig.cap= 'Exponentialfördelning, Q-Q plot n=50' }
exp <- rexp(n, rate = 1) 
qqplot(exp, ex50_3, 
       main = "Q-Q Plott för exponential slumptal", 
       xlab = "Teoretiska kvantiler", 
       ylab = "Observerade kvantiler") 
abline(0, 1, col = "blue") 
```

```{r, fig.cap= 'Exponentialfördelning, boxplot n=100' }
min_a <- 0
max_a <- 11
n <- 100
rate <- 1
set.seed(15151515)
ex100_1 <- rexp(n, rate)
ex100_2 <- rexp(n, rate)
ex100_3 <- rexp(n, rate)
ex100_4 <- rexp(n, rate)
ex100_5 <- rexp(n, rate)
boxplot(ex100_1, ex100_2, ex100_3, ex100_4, ex100_5)
```

```{r, fig.cap= 'Exponentialfördelning, histrogram n=100' }
hist(ex100_4, prob = TRUE)
# Add the exponential distribution curve to the histogram
curve(dexp(x, 1), add = TRUE, col = "darkblue", lwd = 2)
```

```{r, fig.cap= 'Exponentialfördelning, histrogram n=100, compare'}
par_2 <- par(mfrow = c(2, 5)) # 2 rader, 5 kolonner
hist(x100_1)
hist(x100_2)
hist(x100_3)
hist(x100_4)
hist(x100_5)
hist(ex100_1)
hist(ex100_2)
hist(ex100_3)
hist(ex100_4)
hist(ex100_5)
par(par_2) 
```

```{r, fig.cap= 'Exponentialfördelning, Q-Q plot n=100' }
exp <- rexp(n, rate = 1) 
qqplot(exp, ex100_4, 
       main = "Q-Q Plott för exponential slumptal", 
       xlab = "Teoretiska kvantiler", 
       ylab = "Observerade kvantiler") 
abline(0, 1, col = "blue") 
```

1. Vilken är det minsta stickprovsstorleken som behövs för att den fördelning ni simulerar från skall avslöja sig som exponential eller icke-exponential?

Svar: När $n$ blir minst 100 har man lätt att se att det är exponential fördelade.

2. Vilken grafisk metod anser ni är mest effektiv för att avgöra om ett stickprov är exponential fördelade eller inte? 
Motivera med de olika grafiska metoderna (boxplot, histogram, Q-Q plot).

Svar: Q-Q plot är mest effektiv för att avgora om ett stickprov är exponential fördelade eller inte. Boxplot visar inte alls detaljer om hur fördelningen ser ut; man har också svårt att bedöma om staplerna följer exponential fördelade kurvan i histogram. Däremot har man lätt att se om plotterna i Q-Q plot är på någon rätt linjen eller inte.


# Uppgift 3: Explorativ data analys
```{r}
data <- read.csv(("E:/matematik/MT4001/labb/homework1/olvinsprit.csv"), header = TRUE)
land <- data$Land
beer <- data$beer
vin <- data$vin
sprit <- data$sprit
```
```{r fig.cap="Spridningsdiagram för Beer vs.Wine Consumption"}
plot(beer, vin,
     xlab = "Beer Consumption",        
     ylab = "Wine Consumption",          
     pch = 16,)   
text(beer,vin,land,pos=4, cex=0.7,offset = 0.5)
```
```{r fig.cap="Spridningsdiagram för Beer vs.sprit Consumption"}
plot(beer, sprit,
     xlab = "Beer Consumption",        
     ylab = "sprit Consumption",          
     pch = 16,)   
text(beer,sprit,land,pos=2,cex=0.7,offset = 0.5)
```
```{r fig.cap="Spridningsdiagram för wine vs.sprit Consumption"}
plot(vin, sprit,
     xlab = "wine Consumption",        
     ylab = "sprit Consumption",          
     pch = 16,)   
text(vin,sprit,land,pos=2,cex=0.7,offset = 0.5)
```

```{r fig.cap=" Histogram för öl konsumtion "}
hist(beer,probability = TRUE, 
     xlab = "Öl-konsumtion")
```
```{r}
qqnorm(beer, main = "Q-Q-plot för öl-konsumtion")
qqline(beer)
```

```{r fig.cap=" Histogram för vin konsumtion "}
hist(vin,probability = TRUE, 
     xlab = "vin-konsumtion")
```
```{r}
qqnorm(vin, main = "Q-Q-plot för vin-konsumtion")
qqline(vin)
```

```{r fig.cap=" Histogram för sprit konsumtion "}
hist(sprit,probability = TRUE, 
     xlab = "sprit-konsumtion")
```
```{r}
qqnorm(sprit, main = "Q-Q-plot för sprit-konsumtion")
qqline(sprit)
```

Utifrån figuen 35: Spridningsdiagram för Beer vs.vin Consumtion, Sverige har en låg till medelhög ölkonsumtion jämfört med andra länder. Länder som Irland och Tyskland har betydligt högre ölkonsumtion. Italien ligger lågt för öl.
Sverige ligger relativt lågt även när det gäller vinkonsumtion. Länder som Italien och Frankrike har högre vinkonsumtion. Länder som Japan och Kanada har låg vinkonsumtion.
Utifrån figuen 36: Spridningsdiagram för Beer vs.sprit Consumtion, Sverige har en relativt lågt spritkonsumtion. Länder som Japan och Frankrike har högre spritkonsumtion. Länder som Italian, Norge och Nya_zeeland ligger lågt för sprit.


Vi kan säga att Sverige ligger på en måttlig nivå för alla typer av alkohol och är inte extremt åt något håll.
Det verkar finnas ett negativt samband mellan vinkonsumtion och spritkonsumtion. Länder som Japan har mycket hög spritkonsumtion men dricker lite vin. På samma sätt har länder som dricker mycket vin en låg spritkonsumtion.






