---
title: "Laboration 1"
author: "Yinyi Yao Yovela Zhang"
date: "`r Sys.Date()`"
output:
  pdf_document: default
  html_document:
    fig_caption: true
knit_root_dir: "E:/matematik/MT4001/labb"
---

# Sammanfattning
yyyyyyyyyyyyyyyyyy
zzzzzzzzzzzzzzzzzzzzz

# Uppgift 1 Två teorifrågor

1. Om en exponentialfördelad slumpvariabel har väntevärde a, vad är då dess standardavvikelse?

Svar: Standardavvikelse är också a.

2. Den stokatiska variabeln X är likformigt fördelad med väntevärde a. Vad ska fördelningens övre och undre gränser vara, uttryckt i a, för att 
standardavvikelsen ska bli lika stor som väntevärdet? Ledning:
Om $X \sim U[\alpha, \beta]$, så gäller att $\text{Var}(X) = \frac{(\beta - \alpha)^2}{12}$.

Svar: $\alpha=a-\sqrt3*a$, och $\beta=a+\sqrt3*a$

# Uppgift 2: Kommer data från en normalfördelning?

I denna uppgift undersöker vi om en uppsättning data kan anses komma från en normalfördelning. Vi utgår från ett stickprov med n oberoende observationer  från en okänd sannolikhetsfördelning och använder främst grafiska metoder för att bedöma om fördelningen är normal. Vi undersöker också hur stort n behöver vara för att med rimlig säkerhet avgöra detta. För att undersöka detta simuleras data från både normalfördelningar och andra fördelningar, där alla har samma väntevärde och standardavvikelse.

## Upggift 2.1  Normalfördelade data

```{r, fig.cap= 'Normalfördelning, Boxplot n=10' }
a <- 97
set.seed(15151515)
x10_1 <- rnorm(10, a, a)
x10_2 <- rnorm(10, a, a) 
x10_3 <- rnorm(10, a, a)
x10_4 <- rnorm(10, a, a)
x10_5 <- rnorm(10, a, a) 
x10_6 <- rnorm(10, a, a)
x10_7 <- rnorm(10, a, a)
x10_8 <- rnorm(10, a, a) 
boxplot(x10_1, x10_2, x10_3, x10_4, x10_5, x10_6, x10_7, x10_8)
```

```{r, fig.cap= 'Normalfördelning, Boxplot n=20' }
a <- 97
set.seed(15151515)
x20_1 <- rnorm(20, a, a)
x20_2 <- rnorm(20, a, a) 
x20_3 <- rnorm(20, a, a)
x20_4 <- rnorm(20, a, a)
x20_5 <- rnorm(20, a, a) 
x20_6 <- rnorm(20, a, a)
x20_7 <- rnorm(20, a, a)
x20_8 <- rnorm(20, a, a) 
boxplot(x20_1, x20_2, x20_3, x20_4, x20_5, x20_6, x20_7, x20_8)
```

```{r, fig.cap= 'Normalfördelning, Boxplot n=50' }
a <- 97
set.seed(15151515)
x50_1 <- rnorm(50, a, a)
x50_2 <- rnorm(50, a, a) 
x50_3 <- rnorm(50, a, a)
x50_4 <- rnorm(50, a, a)
x50_5 <- rnorm(50, a, a) 
x50_6 <- rnorm(50, a, a)
x50_7 <- rnorm(50, a, a)
x50_8 <- rnorm(50, a, a) 
boxplot(x50_1, x50_2, x50_3, x50_4, x50_5, x50_6, x50_7, x50_8)
```

```{r, fig.cap= 'Normalfördelning, Boxplot n=100' }
a <- 97
set.seed(15151515)
x100_1 <- rnorm(100, a, a)
x100_2 <- rnorm(100, a, a) 
x100_3 <- rnorm(100, a, a)
x100_4 <- rnorm(100, a, a)
x100_5 <- rnorm(100, a, a) 
x100_6 <- rnorm(100, a, a)
x100_7 <- rnorm(100, a, a)
x100_8 <- rnorm(100, a, a) 
boxplot(x100_1, x100_2, x100_3, x100_4, x100_5, x100_6, x100_7, x100_8)
```

```{r, fig.cap= 'Normalfördelning, histrogram n=10' }
hist(x10_8, prob = TRUE,
main = "Histogram för normalfördelade slumptal",
ylab = "Täthet",
xlab = "Värde")
x <- seq(from = a-3*a, to = a+3*a, length.out = 100)
lines(x, dnorm(x, a, a))
```

```{r, fig.cap= 'Normalfördelning, histrogram n=10 par' }
old_par <- par(mfrow = c(2, 4)) # 2 rader, 4 kolonner
hist(x10_1)
hist(x10_2)
hist(x10_3)
hist(x10_4)
hist(x10_5)
hist(x10_6)
hist(x10_7)
hist(x10_8)
par(old_par) # säg åt R att sluta förvänta sig fler plottar till samma fönster
```


```{r, fig.cap= 'Normalfördelning, histrogram n=20' }
hist(x20_8, prob = TRUE,
main = "Histogram för normalfördelade slumptal",
ylab = "Täthet",
xlab = "Värde")
x <- seq(from = a-3*a, to = a+3*a, length.out = 100)
lines(x, dnorm(x, a, a))
```

```{r, fig.cap= 'Normalfördelning, histrogram n=20 par' }
old_par <- par(mfrow = c(2, 4)) # 2 rader, 4 kolonner
hist(x20_1)
hist(x20_2)
hist(x20_3)
hist(x20_4)
hist(x20_5)
hist(x20_6)
hist(x20_7)
hist(x20_8)
par(old_par) # säg åt R att sluta förvänta sig fler plottar till samma fönster
```

```{r, fig.cap= 'Normalfördelning, histrogram n=50' }
hist(x50_8, prob = TRUE,
main = "Histogram för normalfördelade slumptal",
ylab = "Täthet",
xlab = "Värde")
x <- seq(from = a-3*a, to = a+3*a, length.out = 100)
lines(x, dnorm(x, a, a))
```

```{r, fig.cap= 'Normalfördelning, histrogram n=50 par' }
old_par <- par(mfrow = c(2, 4)) # 2 rader, 4 kolonner
hist(x50_1)
hist(x50_2)
hist(x50_3)
hist(x50_4)
hist(x50_5)
hist(x50_6)
hist(x50_7)
hist(x50_8)
par(old_par) # säg åt R att sluta förvänta sig fler plottar till samma fönster
```

```{r, fig.cap= 'Normalfördelning, histrogram n=100' }
hist(x100_8, prob = TRUE,
main = "Histogram för normalfördelade slumptal",
ylab = "Täthet",
xlab = "Värde")
x <- seq(from = a-3*a, to = a+3*a, length.out = 100)
lines(x, dnorm(x, a, a))
```

```{r, fig.cap= 'Normalfördelning, histrogram n=100 par' }
old_par <- par(mfrow = c(2, 4)) # 2 rader, 4 kolonner
hist(x100_1)
hist(x100_2)
hist(x100_3)
hist(x100_4)
hist(x100_5)
hist(x100_6)
hist(x100_7)
hist(x100_8)
par(old_par) # säg åt R att sluta förvänta sig fler plottar till samma fönster
```

```{r, fig.cap= 'Normalfördelning, Q-Q plot n=10' }
qqnorm(x10_1,
       main = "Q-Q Plott för normalfördelade slumptal", 
       xlab = "Teoretiska kvantiler", 
       ylab = "Observerade kvantiler")
qqline(x10_1)
```

```{r, fig.cap= 'Normalfördelning, Q-Q plot n=20' }
qqnorm(x20_1,
       main = "Q-Q Plott för normalfördelade slumptal", 
       xlab = "Teoretiska kvantiler", 
       ylab = "Observerade kvantiler")
qqline(x20_1)
```

```{r, fig.cap= 'Normalfördelning, Q-Q plot n=50' }
qqnorm(x50_1,
       main = "Q-Q Plott för normalfördelade slumptal", 
       xlab = "Teoretiska kvantiler", 
       ylab = "Observerade kvantiler")
qqline(x50_1)
```

```{r fig.cap="Normalfördelning, Q-Q plot n=100"}
qqnorm(x100_1,
       main = "Q-Q Plott för normalfördelade slumptal", 
       xlab = "Teoretiska kvantiler", 
       ylab = "Observerade kvantiler")
qqline(x100_1)
```


1. Vilken är det minsta stickprovsstorleken som behövs för att den fördelning ni simulerar från skall avslöja sig som normal eller icke-normal?

Svar: När $n$ blir minst 50 har man lätt att se att det är normalfördelad.

2. Vilken grafisk metod anser ni är mest effektiv för att avgöra om ett stickprov är normalfördelat eller inte? 
Motivera med de olika grafiska metoderna (boxplot, histogram, normalfördelningsplott).

Svar: Normalfördelningsplott är mest effektiv för att avgora om ett stickprov är normalfördelat eller inte. Boxplot visar inte alls detaljer om hur fördelningen ser ut; man har också svårt att bedöma om staplerna följer normalfördelade kurvan i histogram.
Däremot har man lätt att se om plotterna i normalfördelningsplott är på någon rätt linjen eller inte.

## Upggift 2.2 Likformigt fördelade data

```{r, fig.cap= 'Likformigt fördelning, histrogram n=10' }
min_a <- a-sqrt(3)*a
max_a <- a+sqrt(3)*a
set.seed(15151515)
u10_1 <- runif(10,min_a,max_a)
u10_2 <- runif(10,min_a,max_a)
u10_3 <- runif(10,min_a,max_a)
u10_4 <- runif(10,min_a,max_a)
u10_5 <- runif(10,min_a,max_a)
hist(u10_1, prob = TRUE)
u <- seq(from = min_a, to = max_a, length.out = 100)

# Add the uniform distribution curve to the histogram
lines(u, dunif(u, min_a,max_a))
```

```{r, fig.cap= 'Likformigt fördelning, histrogram n=10, compare'}
par_2 <- par(mfrow = c(2, 5)) # 2 rader, 5 kolonner
hist(x10_1)
hist(x10_2)
hist(x10_3)
hist(x10_4)
hist(x10_5)
hist(u10_1)
hist(u10_2)
hist(u10_3)
hist(u10_4)
hist(u10_5)
par(par_2) 
```

```{r, fig.cap= 'Likformigt fördelning, histrogram n=20'}
min_a <- a-sqrt(3)*a
max_a <- a+sqrt(3)*a
set.seed(15151515)
u20_1 <- runif(20,min_a,max_a)
u20_2 <- runif(20,min_a,max_a)
u20_3 <- runif(20,min_a,max_a)
u20_4 <- runif(20,min_a,max_a)
u20_5 <- runif(20,min_a,max_a)
hist(u20_1, prob = TRUE)
u <- seq(from = min_a, to = max_a, length.out = 100)

# Add the uniform distribution curve to the histogram
lines(u, dunif(u, min_a,max_a))
```

```{r, fig.cap= 'Likformigt fördelning, histrogram n=20, compare'}
par_2 <- par(mfrow = c(2, 5)) # 2 rader, 5 kolonner
hist(x20_1)
hist(x20_2)
hist(x20_3)
hist(x20_4)
hist(x20_5)
hist(u20_1)
hist(u20_2)
hist(u20_3)
hist(u20_4)
hist(u20_5)
par(par_2) 
```


```{r, fig.cap= 'Likformigt fördelning, histrogram n=100'}
min_a <- a-sqrt(3)*a
max_a <- a+sqrt(3)*a
set.seed(15151515)
u100_1 <- runif(100,min_a,max_a)
u100_2 <- runif(100,min_a,max_a)
u100_3 <- runif(100,min_a,max_a)
u100_4 <- runif(100,min_a,max_a)
u100_5 <- runif(100,min_a,max_a)
hist(u100_1, prob = TRUE)
u <- seq(from = min_a, to = max_a, length.out = 100)

# Add the uniform distribution curve to the histogram
lines(u, dunif(u, min_a,max_a))
```

```{r, fig.cap= 'Likformigt fördelning, histrogram n=100, compare'}
par_2 <- par(mfrow = c(2, 5)) # 2 rader, 5 kolonner
hist(x100_1)
hist(x100_2)
hist(x100_3)
hist(x100_4)
hist(x100_5)
hist(u100_1)
hist(u100_2)
hist(u100_3)
hist(u100_4)
hist(u100_5)
par(par_2) 
```

```{r, fig.cap= 'Normalfördelning, histrogram n=500' }
a <- 97
set.seed(15151515)
x500_1 <- rnorm(500, a, a)
x500_2 <- rnorm(500, a, a) 
x500_3 <- rnorm(500, a, a)
x500_4 <- rnorm(500, a, a)
x500_5 <- rnorm(500, a, a) 
x500_6 <- rnorm(500, a, a)
x500_7 <- rnorm(500, a, a)
x500_8 <- rnorm(500, a, a) 
boxplot(x500_1, x500_2, x500_3, x500_4, x500_5, x500_6, x500_7, x500_8)
```

```{r, fig.cap= 'Likformigt fördelning, histrogram n=500'}
min_a <- a-sqrt(3)*a
max_a <- a+sqrt(3)*a
set.seed(15151515)
u500_1 <- runif(500,min_a,max_a)
u500_2 <- runif(500,min_a,max_a)
u500_3 <- runif(500,min_a,max_a)
u500_4 <- runif(500,min_a,max_a)
u500_5 <- runif(500,min_a,max_a)
hist(u500_2, prob = TRUE)
u <- seq(from = min_a, to = max_a, length.out = 100)

# Add the uniform distribution curve to the histogram
lines(u, dunif(u, min_a,max_a))
```

```{r, fig.cap= 'Likformigt fördelning, histrogram n=500, compare'}
par_2 <- par(mfrow = c(2, 5)) # 2 rader, 5 kolonner
hist(x500_1)
hist(x500_2)
hist(x500_3)
hist(x500_4)
hist(x500_5)
hist(u500_1)
hist(u500_2)
hist(u500_3)
hist(u500_4)
hist(u500_5)
par(par_2) 
```

1. Vilken är det minsta stickprovsstorleken som behövs för att den fördelning ni simulerar från skall avslöja sig som normal eller icke-normal?

Svar: När $n$ blir minst 500 har man lätt att se att det är likformigt fördelade.

2. Vilken grafisk metod anser ni är mest effektiv för att avgöra om ett stickprov är likformigt fördelade eller inte? 
Motivera med de olika grafiska metoderna (boxplot, histogram, normalfördelningsplott).

Svar:  Histogram är mest effektiv för att avgora om ett stickprov är likformigt fördelade eller inte. Boxplot visar inte alls detaljer om hur fördelningen ser ut.
Däremot har man lätt att se om plotterna i histogrammet är på någon rätt linjen eller inte.

## Upggift 2.3  Exponentialfördelade data

```{r, fig.cap= 'Likformigt fördelning, histrogram n=10' }
min_a <- a-sqrt(3)*a
max_a <- a+sqrt(3)*a
set.seed(15151515)
u10_1 <- runif(10,min_a,max_a)
u10_2 <- runif(10,min_a,max_a)
u10_3 <- runif(10,min_a,max_a)
u10_4 <- runif(10,min_a,max_a)
u10_5 <- runif(10,min_a,max_a)
hist(u10_1, prob = TRUE)
u <- seq(from = min_a, to = max_a, length.out = 100)

# Add the uniform distribution curve to the histogram
lines(u, dunif(u, min_a,max_a))
```

```{r, fig.cap= 'Likformigt fördelning, histrogram n=10, compare'}
par_2 <- par(mfrow = c(2, 5)) # 2 rader, 5 kolonner
hist(x10_1)
hist(x10_2)
hist(x10_3)
hist(x10_4)
hist(x10_5)
hist(u10_1)
hist(u10_2)
hist(u10_3)
hist(u10_4)
hist(u10_5)
par(par_2) 
```

```{r, fig.cap= 'Likformigt fördelning, histrogram n=20'}
min_a <- a-sqrt(3)*a
max_a <- a+sqrt(3)*a
set.seed(15151515)
u20_1 <- runif(20,min_a,max_a)
u20_2 <- runif(20,min_a,max_a)
u20_3 <- runif(20,min_a,max_a)
u20_4 <- runif(20,min_a,max_a)
u20_5 <- runif(20,min_a,max_a)
hist(u20_1, prob = TRUE)
u <- seq(from = min_a, to = max_a, length.out = 100)

# Add the uniform distribution curve to the histogram
lines(u, dunif(u, min_a,max_a))
```

```{r, fig.cap= 'Likformigt fördelning, histrogram n=20, compare'}
par_2 <- par(mfrow = c(2, 5)) # 2 rader, 5 kolonner
hist(x20_1)
hist(x20_2)
hist(x20_3)
hist(x20_4)
hist(x20_5)
hist(u20_1)
hist(u20_2)
hist(u20_3)
hist(u20_4)
hist(u20_5)
par(par_2) 
```


```{r, fig.cap= 'Likformigt fördelning, histrogram n=100'}
min_a <- a-sqrt(3)*a
max_a <- a+sqrt(3)*a
set.seed(15151515)
u100_1 <- runif(100,min_a,max_a)
u100_2 <- runif(100,min_a,max_a)
u100_3 <- runif(100,min_a,max_a)
u100_4 <- runif(100,min_a,max_a)
u100_5 <- runif(100,min_a,max_a)
hist(u100_1, prob = TRUE)
u <- seq(from = min_a, to = max_a, length.out = 100)

# Add the uniform distribution curve to the histogram
lines(u, dunif(u, min_a,max_a))
```

```{r, fig.cap= 'Likformigt fördelning, histrogram n=100, compare'}
par_2 <- par(mfrow = c(2, 5)) # 2 rader, 5 kolonner
hist(x100_1)
hist(x100_2)
hist(x100_3)
hist(x100_4)
hist(x100_5)
hist(u100_1)
hist(u100_2)
hist(u100_3)
hist(u100_4)
hist(u100_5)
par(par_2) 
```

```{r, fig.cap= 'Normalfördelning, histrogram n=500' }
a <- 97
set.seed(15151515)
x500_1 <- rnorm(500, a, a)
x500_2 <- rnorm(500, a, a) 
x500_3 <- rnorm(500, a, a)
x500_4 <- rnorm(500, a, a)
x500_5 <- rnorm(500, a, a) 
x500_6 <- rnorm(500, a, a)
x500_7 <- rnorm(500, a, a)
x500_8 <- rnorm(500, a, a) 
boxplot(x500_1, x500_2, x500_3, x500_4, x500_5, x500_6, x500_7, x500_8)
```

```{r, fig.cap= 'Likformigt fördelning, histrogram n=500'}
min_a <- a-sqrt(3)*a
max_a <- a+sqrt(3)*a
set.seed(15151515)
u500_1 <- runif(500,min_a,max_a)
u500_2 <- runif(500,min_a,max_a)
u500_3 <- runif(500,min_a,max_a)
u500_4 <- runif(500,min_a,max_a)
u500_5 <- runif(500,min_a,max_a)
hist(u500_2, prob = TRUE)
u <- seq(from = min_a, to = max_a, length.out = 100)

# Add the uniform distribution curve to the histogram
lines(u, dunif(u, min_a,max_a))
```

```{r, fig.cap= 'Likformigt fördelning, histrogram n=500, compare'}
par_2 <- par(mfrow = c(2, 5)) # 2 rader, 5 kolonner
hist(x500_1)
hist(x500_2)
hist(x500_3)
hist(x500_4)
hist(x500_5)
hist(u500_1)
hist(u500_2)
hist(u500_3)
hist(u500_4)
hist(u500_5)
par(par_2) 
```

1. Vilken är det minsta stickprovsstorleken som behövs för att den fördelning ni simulerar från skall avslöja sig som normal eller icke-normal?

Svar: När $n$ blir minst 500 har man lätt att se att det är likformigt fördelade.

2. Vilken grafisk metod anser ni är mest effektiv för att avgöra om ett stickprov är likformigt fördelade eller inte? 
Motivera med de olika grafiska metoderna (boxplot, histogram, normalfördelningsplott).

Svar:  Histogram är mest effektiv för att avgora om ett stickprov är likformigt fördelade eller inte. Boxplot visar inte alls detaljer om hur fördelningen ser ut.
Däremot har man lätt att se om plotterna i histogrammet är på någon rätt linjen eller inte.

# Uppgift 3: Explorativ dataanalys
```{r}
data <- read.csv(("E:/matematik/MT4001/labb/homework1/olvinsprit.csv"), header = TRUE)
land <- data$Land
beer <- data$beer
vin <- data$vin
sprit <- data$sprit
```
```{r fig.cap="Spridningsdiagram för Beer vs. Wine Consumption"}
plot(beer, vin,
     xlab = "Beer Consumption",        
     ylab = "Wine Consumption",          
     pch = 16,)   
text(beer,vin,land)
```
```{r}
plot(beer, sprit,
     xlab = "Beer Consumption",        
     ylab = "sprit Consumption",          
     pch = 16,)   
text(beer,sprit,land)
```

```{r fig.cap=" Histogram för öl konsumtion "}
hist(beer,probability = TRUE, 
     xlab = "Öl-konsumtion")
```
```{r}
qqnorm(beer, main = "Q-Q-plot för öl-konsumtion")
qqline(beer)
```

```{r fig.cap=" Histogram för vin konsumtion "}
hist(vin,probability = TRUE, 
     xlab = "vin-konsumtion")
```
```{r}
qqnorm(vin, main = "Q-Q-plot för vin-konsumtion")
qqline(vin)
```

```{r fig.cap=" Histogram för sprit konsumtion "}
hist(sprit,probability = TRUE, 
     xlab = "sprit-konsumtion")
```
```{r}
qqnorm(sprit, main = "Q-Q-plot för sprit-konsumtion")
qqline(sprit)
```



